【裁判字號】    98,判,611
【裁判日期】    980527
【裁判案由】    環境影響評估法
【裁判全文】
最  高  行  政  法  院  判  決
                                       98年度判字第611號
上  訴  人  交通部公路總局第一區養護工程處
代  表  人  甲○○
訴訟代理人  成介之  律師
被 上訴 人  行政院環境保護署
代  表  人  乙○○
上列當事人間環境影響評估法事件，上訴人對於中華民國96年3
月22日臺北高等行政法院95年度訴字第1793號判決，提起上訴，
本院判決如下：
    主  文
上訴駁回。
上訴審訴訟費用由上訴人負擔。
    理  由
一、上訴人辦理台七線18k+940-22k+100道路拓寬改善計畫（下
    稱系爭計畫）環境影響說明書，經被上訴人審查有條件通過
    ，作成民國（下同）92年8月6日環署綜字第0920057274號公
    告審查結論。嗣被上訴人於94年5月11日派員進行環境影響
    評估現地監督作業，發現上訴人有未依審查結論，於施工前
    訂定廢棄土方之運輸路線及確立處置場所並報請備查，剩餘
    廢棄土未依環境影響評估承諾之搬運路線及棄置地點確實執
    行等情事，以94年5月17日環署督字第0940037298號函通知
    上訴人應於即日起停止土石方外運，並依環境影響說明書內
    容切實執行。被上訴人於94年8月1日進行複查，發現上訴人
    系爭計畫94年6月6日之剩餘廢棄土未依環境影響評估承諾之
    運輸路線及棄置地點確實執行，違反環境影響評估法第17條
    規定，乃依同法第23條第1項第1款規定，以94年10月14日環
    署督字第0940081519號處分書（下稱原處分）處上訴人罰鍰
    新臺幣（下同）60萬元。上訴人不服，提起訴願，經遭駁回
    ，遂提起行政訴訟。
二、上訴人起訴主張：(一)被上訴人就系爭計畫有條件通過環境影
    響評估審查，針對廢棄土方之運輸及確立處置場所，須報請
    備查。據系爭計畫之環境影響說明書，述明上訴人應將工程
    剩餘土方運至三峽鎮之土方資源堆置場（下稱土資場），惟
    說明書中亦提及針對颱風、豪雨及地震等天然災害，將依「
    公路災害緊急處理及應變計畫」（下稱應變計畫）與「防災
    措施及災害、交通事故處理要點」之規定處理。從而，上開
    說明書中對於土方運至地點雖有所規定，然因應緊急狀況時
    ，仍得為緊急之處理與改變。本件上訴人施工單位於94年5
    月中旬完全依照應變計畫進行搶修工程，於法並無不合。(二)
    系爭計畫中之工程範圍內所有剩餘土石方已於94年3月15日
    前施作完成並運至三峽鎮之土資場，惟該地區之土資場已滿
    且停止登錄，故只能再另覓其他合法之土資場，系爭計畫各
    工程發包後即要求承包商覓合法土資場，並副知當地縣市政
    府，俟土資場位置及運輸路線確定後，上訴人即函報被上訴
    人備查，與系爭計畫審查結論第3項之規定，並無不合。(三)
    94年5月中旬，中央氣象局持續發布豪雨特報，臺灣中部以
    北及東北部地區有大雨或豪雨，並有局部性大豪雨發生的機
    會，導致各地災情頻傳，系爭計畫路段即桃園山區發生連續
    豪雨侵襲，造成嚴重坍方及交通中斷之災情。上訴人依上開
    應變計畫第9頁「公路邊坡坍方災害搶修工作內容」，利用
    裝載機及挖掘機清除坍方，進行搶通予以通行。是系爭廢土
    係因搶修時所生，上訴人依道路養護方式予以清除，自可不
    受系爭計畫審查結論第3項規定之拘束。(四)環境影響說明書
    中除對廢棄土方之運輸路線及棄置地點予以規範外，針對災
    害應變之方法，亦有清楚規範。顯見環境影響評估法第17條
    所謂「切實執行」應包括應變緊急災害時之處置方式。上訴
    人施工單位於94年5月中旬完全依照應變計畫進行搶修工程
    ，而就上述時間是否確有上訴人所述之豪雨特報及土石坍方
    導致交通中斷之情事，被上訴人並無深入暸解及調查，逕以
    「先行妥善暫置」或「其他臨時性之處理方式」等語，認定
    上訴人違反環境影響評估法第17條規定。惟所謂其他臨時性
    之處理方式為何，並無清楚之界定，上訴人於承包商尚未覓
    得合法之土資場時，發生緊急災害，遂將系爭廢土運往其他
    之土資場堆放，應可符合其他臨時性之處理方式。(五)上訴人
    於被上訴人94年5月11日監督現勘後，立即進行改善並回覆
    被上訴人，此有被上訴人環境影響評估監督現勘意見及改善
    情形說明資料可稽。況上述係針對排水設施改善與本案邊坡
    廢棄土之運輸路線及棄置地點，兩者顯不相同。縱認系爭廢
    土係計畫範圍內，上訴人亦已向被上訴人備查，與系爭計畫
    審查結論第3項規定無違。況依審查結論，所謂備查應係只
    要上訴人向被上訴人函報合法棄土場即足當之，且事實上，
    只要已向被上訴人報備並載運至合法之棄土場，則究係載運
    那一家棄土場，就環境保護之目的以觀，並無處罰之必要性
    等語，求為判決撤銷訴願決定及原處分。
三、被上訴人則以：(一)被上訴人曾於94年5月11日派員辦理本案
    環境影響評估監督現勘時，發現上訴人未依審查結論規定於
    施工前訂定廢棄土石方之運輸路線及確立處置場所報被上訴
    人備查；且剩餘廢棄土亦未依環境影響評估承諾之運輸路線
    及棄置地點確實執行，即於94年5月17日以環署督字第09400
    37298號函請於即日起停止土石方外運，並依環境影響說明
    書內容切實執行。至於違反環境影響評估法規定部分，則另
    處30萬元罰鍰，並限期改善完成在案。被上訴人依據上訴人
    94年7月19日一工工字第0940011170號所函報之改善完成報
    告，於94年8月1日派員辦理本案環境影響評估監督複查現勘
    ，發現94年6月6日之剩餘廢棄土仍擅自決定運送至新竹縣寶
    山鄉三叉凸土資場，涉及未依環境影響評估承諾之運輸路線
    及棄置地點確實執行，即函請提出處理情形及土方去處送被
    上訴人備查，經上訴人來函說明，係為清除連日豪雨所造成
    之邊坡坍方，惟仍屬違反環境影響評估法第17條規定。(二)又
    系爭環境影響說明書第8章8.3節所載緊急應變計畫內容，係
    針對災害搶救及道路搶通等重大緊急事件，應依所承諾之緊
    急應變之程序辦理，然並未核准道路搶通後之剩餘土石方即
    可不受環境影響評估法之約束及規範，縱使交通單位訂定有
    緊急應變計畫及處理要點，亦應於環境影響說明書中明載，
    排除部分環評之約束範圍，經審核通過後據以執行，而非逕
    行為之。(三)本案之剩餘土石方係屬系爭計畫產生，應依系爭
    計畫審查結論及環境影響說明書定稿本承諾內容切實執行，
    落實環評所承諾之預防及環境保護對策，其搶修工程與緊急
    處置均應在符合環評規定條件下進行。且被上訴人於94年5
    月11日之監督意見中，所要求「部分邊坡滑落阻塞排水及不
    穩定情形，請於雨季前改善完成」，並非僅包含阻塞排水之
    土石方，其不穩定之邊坡滑落現象始為治災之根本，上訴人
    豈可避重就輕，誤導事實。(四)上訴人為公路管理單位，對當
    地公路地質狀況知之甚詳，理應本於權責妥善維護，卻仍造
    成崩坍災害，因而所產生之廢棄土自該依據所核定之環保對
    策切實執行為是，其卸責託辭之舉實非政府單位所應為。況
    被上訴人於該監督意見中亦明白指出「溪邊臨時堆置土石方
    請注意暴雨及河水沖刷所造成之環境污染現象，並儘速完成
    改善」，係因上訴人當時已經有棄土方之暫置行為，絕非上
    訴人所稱無法以「臨時性之處理方式」處置之實，更無置施
    工人員之生命安全陷於危殆之情形。是上訴人未依法完成改
    善，違反環境影響評估法第17條規定，被上訴人依同法第23
    條第1項第1款規定，加重處以60萬元罰鍰，並無不合等語，
    資為抗辯，求為判決駁回上訴人之訴。
四、原審斟酌全辯論意旨及調查證據之結果，以：(一)上訴人辦理
    系爭計畫環境影響說明書，經被上訴人審查有條件通過，並
    以92年8月6日環署綜字第0920057274號公告審查結論。其公
    告審查結論三記載，本案有條件通過環境影響評估審查，開
    發單位應於施工前訂定廢棄土方之運輸路線及確立處置場所
    ，並報被上訴人備查等語；系爭計畫環境影響說明書8-7頁
    二、環境保護對策記載，（一）施工期間工程剩餘土方面：
    本計畫之工程剩餘土約1萬多立方公尺，加上施工時所需之
    機具與原料之搬運，評估於施工期間僅需1輛/小時之工程車
    。依據評估結果，施工期間道路服務水準可維持在B-D級之
    間，對於棄土搬運沿線之影響極為有限。經以最短路徑與棄
    土場址分析，棄土搬運路線以台七線行經台三線至臺北縣三
    峽鎮之土資場，全長約26.7公里（路線圖如圖8.1.5-1工程
    剩餘土運輸路線）等語，有上揭被上訴人之公告、系爭計畫
    環境影響說明書節文影本附原處分卷可參，且為兩造所不爭
    ，自堪信為真正。可見系爭計畫環境影響說明書內業已載明
    開發單位應於施工前訂定廢棄土方之運輸路線及確立處置場
    所，而上訴人業已陳報該棄土路線及處置場所為三峽鎮之土
    資場甚明，故依環境影響評估法第16條第1項及第17條之規
    定，上訴人即應依該環境影響說明書之內容及審查結論切實
    執行。然被上訴人於94年8月1日派員進行環境影響評估現地
    監督複查，發現上訴人94年6月6日之剩餘廢棄土擅自運送至
    新竹縣寶山鄉三叉凸土資場，此有監督複查紀錄表影本附原
    處分卷可稽，亦為上訴人所不爭，則上訴人確有未依環境影
    響評估承諾之運輸路線及棄置地點確實執行之情事，自堪信
    為真正。被上訴人以上訴人有違反環境影響評估法第17條規
    定，依同法第23條第1項第1款規定，處以罰鍰60萬元，即無
    不合。(二)上訴人固主張系爭土石方係計畫範圍外災害之土石
    方，可不受系爭計畫環境影響說明書拘束，其係依系爭計畫
    環境影響說明書5-15頁所載緊急應變計畫進行緊急處理云云
    。然查系爭計畫環境影響說明書第8章8.3節所載緊急應變計
    畫內容，係針對災害搶救及道路搶通等重大緊急事件，應依
    所承諾之緊急應變之程序辦理，然並未核准道路搶通後之剩
    餘土石方即可不受環境影響評估審查結論之約束及規範，上
    訴人應於進行搶通時先行妥善暫置或其他臨時性之處理方式
    ，俟搶通後進行復建時，再依環境影響評估規定辦理剩餘土
    石方之處置。因此，縱使交通單位訂定有緊急應變計畫及處
    理要點，亦應於環境影響說明書中明載，排除部分環境影響
    評估之約束範圍，經審核通過後據以執行，而非逕行為之；
    又參以系爭計畫環境影響說明書8-7頁（三）營運期間避免
    土壤沖刷方面2.記載，計畫營運期間邊坡穩定等相關水土保
    持措施，將定期維護管理，以防止土壤沖刷污染水體。而本
    件被上訴人於94年5月11日派員辦理系爭計畫環境影響說明
    書環境影響評估監督現勘時，現勘意見略以：．．．（四）
    未依審查結論規定於施工前訂定廢棄土石方之運輸路線及確
    立處置場所報被上訴人備查。（五）剩餘廢棄土未依環境影
    響評估承諾之運輸路線及棄置地點確實執行，應於即日起停
    止土石方外運，並依環境影響說明書內容切實辦理。．．．
    （九）溪邊臨時堆置土石方請注意暴雨及河水沖刷所造成之
    環境污染現象，並儘速完成改善。（十）部分邊坡滑落阻塞
    排水及不穩定情形，請於雨季前改善完成等語，有上揭環境
    影響說明書節本及被上訴人94年5月17日環署督字第0940037
    298號函影本各1紙附原處分卷可按。至上訴人違反環境影響
    評估法第17條規定，被上訴人另依環境影響評估法第23條第
    1項第1款規定裁處罰鍰30萬元，並限期改善完成在案，復有
    被上訴人94年6月17日環署督字第0940046000號函影本1份附
    原處分卷足憑。可見上訴人當時已經有棄土方之暫置行為及
    待改善之處，業經被上訴人要求改善迄未完成，則系爭計畫
    尚在營運期間，有關大雨或豪雨所產生之剩餘土石方，仍屬
    系爭計畫預防對策應辨理之保護事項，應依系爭計畫審查結
    論及環境影響說明書定稿本承諾內容切實執行，落實環評所
    承諾之預防及環境保護對策，其搶修工程與緊急處置均應在
    符合環境影響評估規定條件下進行。又上訴人為公路管理單
    位，對當地公路地質狀況知之甚詳，理應本於權責妥善維護
    ，卻仍造成崩坍災害，因而所產生之廢棄土自該依據所核定
    之環保對策切實執行，上訴人未妥善因應，致造成災害影響
    ，自不得據此主張免除其違反環境影響評估法之責。(三)再查
    被上訴人依據上訴人94年7月19日一工工字第0940011170號
    所函報之改善完成報告，於94年8月1日派員辦理本案環境影
    響評估監督複查現勘，發現94年6月6日之剩餘廢棄土仍擅自
    決定運送至新竹縣寶山鄉三叉凸土資場，涉及未依環境影響
    評估承諾之運輸路線及棄置地點確實執行，即函請提出處理
    情形及土方去處送被上訴人備查，經上訴人來函說明，係為
    清除連日豪雨所造成之邊坡坍方，惟按環境影響評估法第16
    條規定、行為時環境影響評估法施行細則第37條第1項、第2
    項規定，及「為預防及減輕開發行為對環境造成不良影響以
    達成環境保護之目的」等環境影響評估法制定之立法目的，
    可知已通過之環境影響說明書如有變更原申請內容，涉及環
    境保護事項者，應送請主管機關及目的事業主管機關審核始
    可達成環境保護之目的。查本件上訴人就系爭計畫開發行為
    中有關剩餘土石方之運輸路線及棄置地點，攸關棄土運輸路
    線經過情形及處置地點，是否洽當、有無影響該經過路線當
    地之環境等均係考量因素，對於整個環境保護自屬甚有影響
    。查上訴人固曾於94年4月26日以一工工字第0940063669號
    函檢送系爭計畫剩餘土石方處理場所及運輸路線資料予被上
    訴人備查，然經被上訴人以上訴人未依審查結論規定於施工
    前訂定廢棄土石方之運輸路線及確立處置場所報被上訴人備
    查，而於94年5月17日以環署督字第0940037298號函予以否
    准，則該變更方案既未經被上訴人核准，上訴人即應依法另
    行提出變更方案經被上訴人審核，上訴人在未經被上訴人及
    相關單位核准前，仍執意將系爭剩餘土石方運送至非屬原系
    爭計畫環境影響說明書記載之路線及臺北縣三峽鎮之土資場
    ，而將剩餘土石方載運至新竹縣寶山鄉三叉凸土資場，確屬
    違反環境影響評估法第17條規定。(四)綜上，被上訴人依據上
    訴人函報之改善完成報告，於94年8月1日派員辦理環境影響
    評估監督複查現勘發現94年6月6日之剩餘土石方仍有未依環
    境影響評估承諾之運輸路線及棄置地點切實執行，則上訴人
    未依法完成改善，違反環境影響評估法第17條規定，被上訴
    人依同法第23條第1項第1款規定，以原處分加重處以上訴人
    60萬元罰鍰，並無違誤。訴願決定予以維持，亦無不合等由
    ，乃駁回上訴人在原審之訴。
五、本院查：(一)按「已通過之環境影響說明書或評估書，非經主
    管機關及目的事業主管機關核准，不得變更原申請內容。」
    、「開發單位應依環境影響說明書、評估書所載之內容及審
    查結論，切實執行。」、「有下列情形之一，處新臺幣30萬
    元以上150萬元以下罰鍰，並限期改善；屆期仍未改善者，
    得按日連續處罰：一、違反第7條第3項、第16條之1或第17
    條之規定者。」環境影響評估法第16條第1項、第17條及第
    23條第1項第1款分別定有明文。(二)本件上訴人辦理系爭計畫
    環境影響說明書，經被上訴人審查有條件通過，並以92年8
    月6日環署綜字第0920057274號公告審查結論。其公告審查
    結論三記載，本案有條件通過環境影響評估審查，開發單位
    應於施工前訂定廢棄土方之運輸路線及確立處置場所，並報
    被上訴人備查；且環境影響說明書8-7頁二、（一）施工期
    間工程剩餘土方面記載，該工程剩餘土約1萬多立方公尺，
    加上施工時所需之機具與原料之搬運，評估於施工期間僅需
    1輛/小時之工程車，依據評估結果，施工期間道路服務水準
    可維持在B-D級之間，對於棄土搬運沿線之影響極為有限，
    經以最短路徑與棄土場址分析，棄土搬運路線以台七線行經
    台三線至臺北縣三峽鎮之土石方資源堆置場，全長約26.7公
    里（路線圖如圖8.1.5-1所示工程剩餘土運輸路線）。然被
    上訴人於94年8月1日派員進行環境影響評估現地監督複查，
    發現上訴人94年6月6日之剩餘廢棄土擅自運送至新竹縣寶山
    鄉三叉凸土資場，有監督複查紀錄表影本附原處分卷可稽，
    亦為上訴人所不爭。被上訴人以上訴人有未依環境影響評估
    承諾之運輸路線及棄置地點確實執行之情事，違反環境影響
    評估法第17條規定，依同法第23條第1項第1款規定，處以罰
    鍰60萬元，並無不合。(三)查被上訴人前於94年5月11日發現
    上訴人剩餘廢棄土未依環境影響評估承諾之搬運路線及棄置
    地點切實執行等情事，而以94年6月17日環署督字第0940046
    000號函附處分書，處上訴人30萬元罰鍰，並命上訴人於94
    年7月8日前改善完成；該次處分係就上訴人94年5月11日之
    違法行為予以處分，尚非允許上訴人在改善期間內，可再次
    進行違法外運剩餘廢棄土之行為。本件既經被上訴人於94年
    8月1日再次發現上訴人94年6月6日之剩餘廢棄土擅自運送至
    新竹縣寶山鄉三叉凸土資場，而另有未依環境影響評估承諾
    之運輸路線及棄置地點確實執行之情事，則被上訴人以上訴
    人違反環境影響評估法第17條規定，依同法第23條第1項第1
    款規定，處上訴人60萬元罰鍰，於法洵屬有據。核上開兩次
    處分，均係就上訴人個別違反環境影響評估法第17條規定之
    行為，依同法第23條第1項第1款規定分別予以處罰。本件並
    非以上訴人「屆期仍未改善」而予按日連續處罰，則上訴人
    主張本件違規行為時間（94年6月6日）仍在第1次處分之改
    善期間（94年7月8日）內，其未符合環境影響評估法第23條
    第1項第1款「屆期仍未改善」之要件而不應予以處罰云云，
    即不足採。(四)另上訴人主張本件係計畫範圍外災害之土石方
    ，不受系爭計畫環境影響說明書之拘束云云。查環境影響說
    明書頁8-15，針對颱風、豪雨及地震等天然災害發生時，雖
    規定依應變計畫與「防災措施及災害、交通事故處理要點」
    之規定處理；然查系爭環境影響說明書並未核准天然災害發
    生後之剩餘土石方即可不受環境影響評估審查結論之約束及
    規範。從而，本件剩餘土石方縱為天然災害發生後之剩餘土
    石方，上訴人仍須依環境影響評估承諾之運輸路線及棄置地
    點確實執行，經核原判決之認事用法，並無上訴人所指摘有
    理由不備及適用法律錯誤之違法情事，所訴並無可採。(五)上
    訴人復稱系爭土方運棄係屬災害復舊之緊急性工程，而其業
    於94年6月6日清除坍塌土方及外運之工程前，以94年4月26
    日一工工字第0940063669號函報被上訴人備查，已符合開發
    行為應實施環境影響評估細目及範圍認定標準第34條規定，
    原判決就此漏未審酌，有判決理由不備及不適用法規之違誤
    云云。查開發行為如屬災害復舊之緊急性工程，依開發行為
    應實施環境影響評估細目及範圍認定標準第34條規定，雖可
    免依該標準辦理環境影響評估，但應於工程進行前報目的事
    業主管機關及主管機關（即被上訴人，下同）備查。惟查，
    上訴人上開94年4月26日一工工字第0940063669號函，係依
    系爭計畫環境影響說明書審查結論三「應於施工前訂定廢棄
    土方之運輸路線及確立處置場所，並報被上訴人備查」之規
    定辦理，經被上訴人以94年5月17日環署督字第0940037245
    號函復上訴人略以：「所送剩餘土石方處理場所及運輸路線
    資料與環境影響說明書所載內容不符，請修正後再送本署備
    查」（原審卷頁66）等語在案。查本件並無確切之證據證明
    系爭土方運棄係屬災害復舊之緊急性工程，且縱認系爭土方
    運棄係屬災害復舊之緊急性工程，上訴人於工程進行前，亦
    未報目的事業主管機關及主管機關備查，自應依原環評規定
    承諾內容辦理。是上訴人上開主張，仍無足採。(六)按環境影
    響評估法第2條明定被上訴人為環境影響評估之主管機關；
    同法第16條第1項規定，已通過之環境影響說明書或評估書
    ，非經主管機關及目的事業主管機關核准，不得變更原申請
    內容；又同法第17條規定，開發單位應依環境影響說明書、
    評估書所載之內容及審查結論，切實執行；另同法施行細則
    第37條規定，開發單位依本法第16條第1項申請變更環境影
    響說明書或評估書內容，涉及環境保護事項之變更，無須重
    新進行環境影響評估者，應提出環境影響差異分析報告，送
    主管機關及目的事業主管機關審核。查廢棄土方運輸路線及
    處置場所變更，事涉環境保護事項之變更，依上開規定，應
    送主管機關及目的事業主管機關審核；而如前述，上訴人既
    未事先送主管機關及目的事業主管機關審核，自無法解免其
    違反環境影響評估法第17條規定，應依同法第23條第1項第1
    款規定予以處罰之責任。(七)原判決對上訴人主張未違章各節
    何以不足採，已於理由中詳細論述，並無上訴人所指理由不
    備、不適用法規之情形，其餘上訴論旨，乃上訴人以其對法
    律上見解之歧異，對原審取捨證據、認定事實之職權行使，
    指摘其不當，均無可採。原判決將原處分及訴願決定均予維
    持，駁回上訴人之訴，核無違誤。上訴論旨，仍執前詞，指
    摘原判決違誤，求予廢棄，難認有理由，應予駁回。
六、據上論結，本件上訴為無理由。依行政訴訟法第255條第1項
    、第98條第1項前段，判決如主文。
中    華    民    國    98    年    5     月    27    日
                    最高行政法院第四庭
                        審判長法官  劉  鑫  楨
                              法官  林  茂  權
                              法官  黃  淑  玲
                              法官  劉  介  中
                              法官  曹  瑞  卿
以  上  正  本  證  明  與  原  本  無  異
中    華    民    國    98    年    5     月    27    日
                              書記官  吳  玫  瑩


司法院資訊處製作；財團法人民間司法改革基金會備份。
